臺灣新竹地方法院民事判決  
110年度再易字第6號
再 審 原告  李連將  
訴訟代理人  陳士綱律師
            陳德弘律師
再 審 被告  行政院農業委員會林務局新竹林區管理處

法定代理人  夏榮生  
上列當事人間確認租賃關係存在等事件，再審原告對於本院民國
107年8月24日106年度竹簡字第96號、109年4月22日107年度簡上
字第121號確定判決提起再審之訴，本院判決如下：
    主      文
再審之訴及假執行之聲請均駁回。
再審訴訟費用由再審原告負擔。
    事實及理由
壹、程序方面：
一、按判決，於上訴期間屆滿時確定，不得上訴之判決，於宣示
    時確定，不宣示者，於公告時確定，民事訴訟法第398條定
    有明文。次按再審之訴，應於30日之不變期間內提起；前項
    期間，自判決確定時起算，判決於送達前確定者，自送達時
    起算；其再審之理由發生或知悉在後者，均自知悉時起算，
    但自判決確定後已逾5年者，不得提起，民事訴訟法第500條
    第1項、第2項亦有明文。本件再審原告係於民國110年11月5
    日對於本院107年度簡上字第121號判決（下稱原確定判決）
    提起本件再審之訴，主張其於110年10月6日方知悉關於林務
    局先前回覆民眾之電子郵件，該郵件附件中「0000000－暫准
    建地之改修行為，是否須依建築法規定請領建築執照－林務
    局答覆」等事證，與原確定判決認定之事實不符，屬當事人
    發現未經斟酌將影響裁判之證物，而知悉原確定判決有再審
    事由，遂於110年11月5日提起本件再審之訴乙情，有民事聲
    請再審狀右上本院收文章戳、上開電子郵件可考，並經本院
    調閱原確定判決卷核閱無訛，是再審原告提起本件再審之訴
    尚未逾法定30日不變期間，其提起本件再審之訴，程式上並
    無不合，先予敘明。
二、次按再審之訴顯無再審理由者，得不經言詞辯論，以判決駁
    回之，民事訴訟法第502條第2項規定甚明。本院認本件再審
    之訴顯無再審理由（詳後述），爰不經言詞辯論而為判決。
貳、實體方面：
一、再審原告主張：
　㈠坐落新北市○○區○○段○○○段00地號土地（下逕稱地號）為再審
    被告經管之國有林地，再審原告自65年起即經林務局65年3
    月18日林政字第11629號函准承租87地號土地內面積0.0225
    公頃（即225平方公尺），兩造並簽訂國有林地暫准使用租
    賃契約書（下稱87地號租約），87地號租約經多次更新，兩
    造最新訂立之租賃契約所約定之租賃期間為自98年7月1日起
    至107年6月30日止，共計9年。而再審原告因於承租87地號
    土地上開面積範圍內所建之地上物（下稱87地號建物）年久
    失修，老式工法平面鐵皮材質構造之屋頂已多處鏽蝕、剝落
    造成嚴重漏水，並連帶導致地面及牆壁多處損害剝落，已損
    及該建物原有結構致生人身安全疑慮，再審原告遂於104年3
    月10日擬具最新之申請書向再審被告申請更新修補87地號建
    物，再審被告亦以104年4月1日竹政字第1042103267號函（
    下稱系爭函文）回覆稱：「一、依據民眾104年3月10日申請
    書件辦理。二、本案該民眾所有房屋係坐落本轄新北市○○區
    ○○段○○○段00地號內，使用之房屋基地與本處訂有暫准放租
    契約…茲該承租人依雙方契約書第9條申請將房屋屋頂及四面
    牆全部換新，本處基於土地管理機關立場在原建屋長度、寬
    度、高度及位置皆維持不變（原函文應係漏打變字）且使用
    與原建材相同或類似之材料之前提下，同意所請」等語。該
    函文正本雖係予新北市政府工務局，詢問關於再審原告申請
    修繕處是否確非屬建築法所稱修建範疇，然再審被告既於系
    爭函文內容清楚載明係依再審原告104年3月10日申請書件辦
    理，且同意原告所請修繕87地號建物並副知再審原告，可見
    再審被告業已核准再審原告104年3月10日之申請書而同意再
    審原告更新修補無誤。又新北市政府工務局另以104年4月10
    日新北工建字第1040581525號函清楚回覆：「…貴處檢附與
    民眾契約內容一事，係屬貴管權責」等語，是再審原告依據
    再審被告上開函文，於104年5月22日令修繕廠商進場施作。
    詎再審被告機關烏來工作站三峽分站巡視員於104年5月27日
    到場以再審原告未經核准擅自進場施工為由要求再審原告停
    止施作，再審原告多次向再審被告陳述意見並提出上開同意
    施作之函文，經兩造多次協調，再審被告均堅持再審原告前
    開修繕行為係屬建築法第9條所稱修建、增建、新建行為而
    應向新北市政府建管單位申請建造執照及使用執照等語，而
    逕認再審原告於申得建築執照前施作修繕，即屬違反87地號
    租約之約定，顯係附加87地號租約所無之附帶條件。對此，
    再審被告以104年8月21日竹政字第1042212949號函告知新北
    市工務局，並副知再審原告，該函文稱：「為李連將承租本
    轄新北市○○區○○段○○○段00地號土地內，契約編號72065，面
    積0.0225公頃暫准建地，其房屋經本處初步認定有擅自修建
    、增建、新建房屋情事，茲定於104年9月1日…前往現場會勘
    ，因建管法令係屬貴管權責…因本處係土地管理機關而非建
    築法規主管機關，並無權責逕予認定，…請貴局惠予派員參
    加並本權責予以認定…」等語。惟經104年9月1日會勘結果，
    新北市政府工務局代表仍認定本案係林業用地，請林務局依
    契約相關規定辦理，是新北市政府工務局自始即認為本件應
    依兩造契約約定辦理，而非屬新北市工務局權責範圍甚明，
    亦即無須取得建造執照、使用執照。嗣本件確認租賃關係存
    在事件，經鈞院106年度竹簡字第96號民事簡易判決及原確
    定判決駁回再審原告之訴，再審原告猶有不服，遂提起本件
    再審之訴。
　㈡依行政院秘書處91年12月2日院臺秘字第0910059457號書函要
    旨，公文之內容若涉及副本收受者之權益，且符合行政程序
    法第92條第1項規定者，屬行政處分。而原確定判決雖認定
    系爭函文副本僅為行政機關內部意見交換之行政行為，顯非
    向再審原告表示同意修繕87地號建物之意思表示等語。惟參
    系爭函文內容係詢問87地號建物所在地之建築法主管機關（
    即新北市政府工務局）有關87地號建物之修繕是否涉及建築
    法第9條第1項第4款所稱之修建行為，已然涉及副本收受者
    （即再審原告）是否需要取得建照之權利義務，將攸關87地
    號建物是否應循建築法第25條規定向新北市政府工務局申請
    建築執照之後續申辦權義，是系爭函文副本應即為行政處分
    ，其效力與以公文正本送達之行政處分應無二致，屬就特定
    具體之公法事件所為對外發生法律上效果之單方行為。據此
    ，再審被告同時將系爭函文內容副本知會再審原告，已發生
    對再審原告生效之對外效力，原確定判決誤行政程序法第92
    條無適用顯有錯誤，自符合民事訴訟法第496條第1項第1款
    所定再審事由。
　㈢又依再審被告以系爭函文函詢新北市政府工務局之內容，可
    見本件爭點之一即為認定經編定為林業用地之國有暫准放租
    建地是否有建築執照申請之疑問，蓋於本件若認定再審原告
    就87地號建物之修繕行為非屬建築法第9條第1項第4款所稱
    之修建行為，並進而不適用建築法第25條申請建築執照規定
    時，再審被告將同意再審原告104年3月10日申請修繕87地號
    建物之申請。對此，參再審原告於110年10月6日收受電子郵
    件所附「0000000－暫准建地之改修行為，是否須依建築法規
    定請領建築執照－林務局答覆」證據內容，再審被告因某法
    律系學生之學術研究需要，函詢再審被告機關首長信箱有關
    「國有林地暫准放租建地是否須依《建築法》規定請領建築執
    照」一案之問題，再審被告均表示：國有林班地上暫准放租
    建地承租人申請新建或改建，如編定為林業用地，自無法請
    領建築執照，僅得為編定前原來之使用；如上說明，國有暫
    准放租建地如經編定為林業用地，因林業用地無法供新建建
    築使用，自無所謂如何申請建築執照之情形。由此可知，再
    審被告對於經編定為林業用地之國有暫准放租建地，並無申
    請建築執照之情形。是綜參系爭函文之意旨及上開電子郵件
    之內容，再審被告於本件相類情形，曾表示不以請領建築執
    照為必要，再審被告所謂之同意條件並不存在，屬於當事人
    發現未經斟酌將影響裁判之證物，自有民事訴訟法第496條
    第1項第13款再審事由。
　㈣再依再審被告所提關於再審原告申請修繕之附件104年3月27
    日內簽資料所示，該內簽係屬「簽稿並陳」方式為之，並經
    擬辦為「同意所請」，嗣再依上開內簽之擬辦，據以發出系
    爭函文等內容，確實屬對再審原告之申請為核准同意之意思
    ，其效力即與公文正本送達並無二致，是再審被告辯稱其嗣
    後並未行文函覆同意所請，即未完成核准程序等語，實屬臨
    訟卸責之詞。且姑不論再審被告是否同意，87地號土地僅為
    國有森林用地暫准租用建地，地目編定上仍屬林業用地，本
    無法供建築使用，自無生申請建築執照之問題。再者，87地
    號租約僅約定再審原告倘欲修繕所承租土地上之建物，須經
    再審被告核准，並未約定亦需取得建造執照，且新北市政府
    工務局業於104年2月9日亦明確表示確實無法出具相關審認
    函文，再審被告嗣後逕自附加契約所未約定之限制，實已有
    違誠信原則，非可謂為有理。尤有甚者，依再審被告上級機
    關即行政院農業委員會林務局97年10月24日林政字第097172
    1557號函附件「國有林地暫准放租建地、水田、旱地解除林
    地實施計畫說明會各林管處所提疑義彙整」中說明：鑑於本
    局暫准建地多係於非都市土地使用編定前之既存建物，故為
    利計畫推動，類此擅自改建違規補正案件，無需再由承租人
    補請建照，續依本計畫辦理更正編定為建築用地事宜。可知
    再審被告早於97年10月24日已明知再審原告修繕87地號建物
    根本無須亦無從申請建築執照，則再審原告嗣後既已依87地
    號租約於104年3月10日向被告機關提出申請書件，並獲再審
    被告以系爭函文副知同意再審原告所請，再審原告自得就87
    地號建物進行修繕，再審原告所為核與前揭租約約定相符，
    再審被告不得擅自附加87地號租約未約定之負擔條件要求再
    審原告履行。
　㈤綜上，再審聲明：
　⒈鈞院107年度簡上字第121號及106年度竹簡字第96號民事判決
    廢棄。
　⒉上開廢棄部分：
　⑴確認兩造就87地號土地內（原烏來事業區40林班）面積0.022
    5公頃土地之租賃關係存在。
　⑵再審被告應給付再審原告新臺幣（下同）10萬元，及自107年
    12月1日起至清償日止，按年息百分之5計算之利息。
　⑶再審被告於原審之反訴駁回。　
　⒊願供擔保請准宣告假執行。
　⒋聲請及程序費用由再審被告負擔。
二、本件未經言詞辯論，無再審被告之聲明或陳述可資記載。
三、本院之判斷：
　㈠按適用法規顯有錯誤者，得以再審之訴對於確定終局判決聲
    明不服，民事訴訟法第496條第1項第1款定有明文。而所謂
    適用法規顯有錯誤者，係指確定判決所適用之法規顯然不合
    於法律規定，或與司法院現尚有效及大法官會議之解釋，或
    最高法院尚有效之判例顯有違反，或消極的不適用法規顯然
    影響裁判者而言，並不包括判決理由矛盾、理由不備、取捨
    證據失當、調查證據欠週、漏未斟酌證據、認定事實錯誤及
    在學說上諸說併存致發生法律上見解歧異等情形在內（最高
    法院60年台再字第170號、63年台上字第880號判例意旨參照
    ，最高法院102年度台再字第18號、101年度台再字第35號判
    決意旨亦均同此見解）。又原確定判決依其所認定之事實而
    為法律上之判斷，亦不生適用法規顯有錯誤之問題。
　㈡再審原告雖主張再審被告前就再審原告申請修繕87地號建物
    之行為，是否屬於建築法第9條第1項第4款所稱之修建行為
    一事，於再審被告機關內部作成「簽稿並陳」之內簽資料，
    並依該內簽擬辦之指示作成系爭函文，為同意再審原告修繕
    87地號建物之意思表示，併以系爭函文副知再審原告表明同
    意再審原告之修繕行為，是該函文即屬行政程序法第92條第
    1項規定及行政院秘書處91年12月2日院臺秘字第0910059457
    號書函之要旨，系爭函文已屬對外發生法律效果之行政行為
    ，況依再審被告所提出該「簽稿並陳」之內簽資料所示，亦
    見再審被告已為同意再審原告修繕87地號建物之意思表示，
    原確定判決未予適用行政程序法第92條之規定，而認系爭函
    文非向再審原告為同意修繕之意思表示，屬適用法規錯誤云
    云，然查：
　⒈次按本法所稱行政處分，係指行政機關就公法上具體事件所
    為之決定或其他公權力措施而對外直接發生法律效果之單方
    行政行為，行政程序法第92條第1項固有明文。
　⒉惟原確定判決就系爭函文是否係再審被告同意再審原告修繕8
    7地號建物之意思表示，已為其之認定及理由之說明，此觀
    原確定判決略以：「由上開函文內容可知，被上訴人（即再
    審被告）因非建築法主管機關，對上訴人（即再審原告）申
    請之修繕行為是否涉及建築法第9條第1項4款所稱之修建行
    為無法判斷…僅為行政機關內部意見交換之行政行為；而被
    上訴人雖同時將上開公函副本知會上訴人…僅係基於行政程
    序應公開透明之原則，確保上訴人知悉相關資訊之可能性，
    及許其適時向主管機關以言詞或書面陳述意見…顯非向上訴
    人表示同意上訴人修繕系爭建物（即87地號建物）之意思表
    示」等語（見原確定判決第17頁），足認關於系爭函文之內
    容，已經原確定判決以前揭理由認定非為再審被告向再審原
    告表示同意修繕87地號建物之意思表示，且關於系爭函文性
    質之認定，經核本屬原確定判決取捨證據及認定事實之職權
    行使，並非原確定判決就認定之事實，進而適用法規或判例
    有何錯誤之情形，依上開之說明，已與適用法規顯有錯誤之
    再審事由未符。
　⒊況細譯再審被告機關內部所做成之「簽稿並陳」之內簽全文
    及系爭函文之全文內容詳為勾稽，已可明確看出及認定系爭
    函文之內容，僅係依據上開內簽核示擬辦之結果，向新北市
    政府工務局所為行政機關內部之意見交換，再審被告自始並
    無以該「簽稿並陳」之內簽或系爭函文向再審原告為同意其
    修繕87地號建物之意思表示。準此，自難認系爭函文之內容
    屬於再審被告所為作成對外發生法律效果之單方行政行為，
    自無行政程序法第92條第1項規定之適用，更無因此得逕認
    定再審被告當時已對再審原告為同意其修繕87地號建物之意
    思表示。故再審原告據此主張原確定判決適用法規顯有錯誤
    云云，即屬無據。
　㈢至再審原告援引「0000000－暫准建地之改修行為，是否須依
    建築法規定請領建築執照－林務局答覆」之電子郵件內容，
    主張依該郵件內容意旨，可知87地號建物之修繕不以請領建
    築執照為必要，是再審被告所謂之同意條件並不存在，屬事
    後發現未經斟酌且對再審原告有利之證物，有民事訴訟法第
    496條第1項第13款之再審事由部分。經查：
　⒈按當事人發見未經斟酌之證物或得使用該證物，如經斟酌可
    受較有利益之裁判者，得以再審之訴對於確定終局判決聲明
    不服，民事訴訟法第496條第1項第13款定有明文。所謂當事
    人發見未經斟酌之證物或得使用該證物，係指前訴訟程序事
    實審言詞辯論終結前已存在之證物，因當事人不知有此致未
    經斟酌，現始知之；或雖知有此而不能使用，現始得使用者
    而言。若在前訴訟程序事實審言詞辯論終結前尚未存在之證
    物，本無所謂發見，自不得以之為再審理由；且以發現未經
    斟酌或得使用之證據為理由者，必以該證據若經斟酌可受較
    有利益之裁判者為限。
　⒉首應辨明者，原確定判決係依森林法第9條規定、87地號租約
    第2條、第9條約定，認定再審原告如欲就87地號建物進行修
    繕工程，必須於地質穩定且無礙國土保安及林業經營之範圍
    內為之，且應事先報經再審被告會同有關機關實地勘查同意
    後，依指定施工界限施工。詎再審原告提出87地號建物之修
    繕申請後，兩造既未完成指定施工界限之法定程序，且再審
    被告亦尚未同意再審原告修繕87地號建物，再審原告即逕自
    進行87地號建物之修繕，已違反森林法第9條規定及87地號
    租約第9條之約定等情明確（見原確定判決第14至17頁），
    並非再審原告於此部分再審理由所指，係因認定87地號建物
    之修繕須為建築執照之申請為由，判決再審原告敗訴。又原
    確定判決所為上開判決結果，本係其取捨證據及認定事實之
    職權行使，而與適用法規顯有錯誤之再審事由無涉，已如前
    述，不再贅言。
　⒊至再審原告上開提出「0000000－暫准建地之改修行為，是否
    須依建築法規定請領建築執照－林務局答覆」之電子郵件內
    容，僅係國有林地暫准放租建地進行重建、改建或新建房屋
    等行為，是否能請領到建造執照？得否依林務局97年10月24
    日林政字第0971721557號函之意旨，無須申請建造執照？等
    問題，所為通案之回覆，究未提及國有林地暫准放租建地經
    重建、改建或新建房屋時，未依森林法第9條規定辦理時應
    如何處置等情事，其既未就本件事實經過予以審酌，則是否
    得於個案逕予適用於本件之情形，本非無疑。況再審原告執
    上開證據所欲證明之事項，係87地號建物之修繕是否須為建
    築執照之請領之爭議，與原確定判決認事用法之基礎全然不
    同，足見該證據如經斟酌，亦難認定再審原告可受較有利益
    之裁判，甚屬明確，故再審原告以之作為再審理由，亦非有
    據。
四、綜上所述，再審原告雖主張原確定判決有民事訴訟法第496
    條第1項第1款適用法規顯有錯誤及第13款證物漏未斟酌之再
    審事由，然不經調查即可認定再審原告所述顯與法定要件不
    符，且本院106年度竹簡字第96號判決之認定，亦同可認定
    無何違誤可言，是再審原告執此提起本件再審之訴，求為廢
    棄改判，顯無理由，爰依民事訴訟法第502條第2項之規定，
    不經言詞辯論，逕以判決駁回。
五、本件事證已臻明確，再審原告其餘攻擊防禦方法及所舉證據
    ，經本院審酌後，認為均不足以影響本判決之結果，爰不一
    一論述，併予敘明。
六、據上論結，本件再審之訴顯無理由，依民事訴訟法第502條
    第2項、第78條，判決如主文。
中　　華　　民　　國　　111 　年　　1 　　月　　4 　　日
                  民事第一庭審判長法　官　彭淑苑
　　　　　　　　　　　　　　　　　法　官　張詠晶
　　　　　　　　　　　　　　　　　法　官　蔡欣怡 
以上正本係照原本作成。　　　　　　　　　　　　　　　　　
不得上訴。
中　　華　　民　　國　　111 　年　　1 　　月　　4 　　日
                                  書記官  謝國聖